【裁判字號】    97,上易,249
【裁判日期】    971223
【裁判案由】    遷讓房屋等
【裁判全文】
臺灣高等法院民事判決                 97年度上易字第249號
上  訴  人  寅○○
訴訟代理人  黃炳飛律師
複代  理人  許銳明律師
上  訴  人  申○○
            卯○○
            壬○○
            甲○
            丑○○
            辛○○
            子○○
            午○○
            癸○○
上  一  人
訴訟代理人  未○○
上  訴  人  乙○○
            辰○○
            丙○○
            巳○○
            丁○○
被上  訴人  戊○○
訴訟代理人  己○○
追加  被告  庚○○
上列當事人間遷讓房屋等事件，上訴人對於中華民國97年1月9日
臺灣基隆地方法院95年度訴字第260號第一審判決提起上訴，被
上訴人並為訴之追加，本院於97年12月9日言詞辯論終結，判決
如下：
    主  文
原判決關於命上訴人遷讓返還房屋及給付損害金部分，與該部分
假執行之宣告，暨訴訟費用之裁判除確定部分外，均廢棄。
前開廢棄部分，被上訴人在第一審之訴，及假執行之聲請均駁回
。
被上訴人追加之訴駁回
第一審（除確定部分外）、第二審及追加訴訟費用均由被上訴人
負擔。
    事實及理由
甲、程序方面：
一、被上訴人於原審主張坐落臺北縣金山鄉○○段西勢小段44之
    1地號土地（以下稱系爭土地）上，門牌號碼為同上鄉○○
    路7號房屋（門牌整編前為同路8號，以下稱系爭房屋）為伊
    父李龍洲所有，並由李龍洲借予上訴人之先祖郭蕃薯使用。
    郭蕃薯及李龍洲於死亡後，使用借貸關係由兩造繼承，爰本
    於使用借貸及繼承法律請求上訴人遷讓返還系爭房屋。經原
    審判命上訴人為遷讓返還，上訴人寅○○提起上訴。查本件
    訴訟標的對原審共同被告申○○、卯○○、壬○○、甲○、
    丑○○、辛○○、子○○、午○○、癸○○、乙○○、辰○
    ○、丙○○、巳○○、丁○○等14人（以下稱申○○等14人
    ）必須合一確定，則寅○○上訴之效力，依民事訴訟法第56
    條第1款規定，應及於未提起上訴之申○○等14人，爰併列
    為上訴人，合先敘明。
二、按在第二審為訴之變更或追加，非經他造同意不得為之。但
    訴訟標的對於數人必須合一確定者，不在此限，民事訴訟法
    第446條第1項、第255條第1項第5款定有明文。被上訴人於
    原審僅以上訴人為被告請求遷讓返還房屋，於本院追加郭蕃
    薯之共同繼承人庚○○為被告，核其訴訟標的對上訴人及追
    加被告必須合一確定，徵諸前開說明，應許被上訴人為訴之
    追加。
三、上訴人申○○等14人及追加被告庚○○未於言詞辯論期日到
    場，核無民事訴訟法第386條各款所列情形，爰依被上訴人
    之聲請，由其一造辯論而為判決。
乙、得心證之理由：
一、被上訴人主張：坐落系爭土地上之系爭房屋為伊父李龍洲所
    有，由李龍洲借予上訴人及追加被告之先祖郭蕃薯使用，郭
    蕃薯於民國61年4月15日過世後，李龍洲屢次催請郭家後代
    返還系爭房屋，其等均拒不返還。嗣李龍洲於81年12月23日
    過世後，系爭房屋由伊繼承，並於89年5月12日完成繼承登
    記。而追加被告及上訴人等均為郭蕃薯之後代，是前開使用
    借貸關係亦由兩造繼承，伊自得本於使用借貸法律關係向追
    加被告及上訴人請求返還系爭房屋。又追加被告及上訴人未
    經伊同意繼續占用系爭房屋，並增建、擴建系爭房屋，應按
    系爭房屋之價值、損耗率及被占用之孳息損失計算，賠償伊
    新臺幣（下同）18萬元，及按月補償3千元之損害金等情。
    爰依使用借貸及不當得利法律關係，求為命上訴人應將系爭
    房屋遷讓返還予伊，並給付伊18萬元，及自89年5月12日起
    至交還系爭房屋之日止，按月以3千元計算之損害金。原審
    判命上訴人應將系爭房屋遷讓返還被上訴人，及連帶給付被
    上訴人1,352元，暨自95年7月7日起至遷讓返還系爭房屋之
    日止，按月連帶給付被上訴人225元。另駁回被上訴人其餘
    請求。上訴人不服，提起上訴。被上訴人於本院答辯聲明：
    上訴駁回。並追加聲明：被告庚○○應與上訴人將系爭房屋
    遷讓返還，及連帶給付前開判決金額之損害金（原審駁回被
    上訴人超過上開金額之請求，未據其聲明不服，已告確定）
    。
二、上訴人卯○○、甲○、辛○○、子○○、午○○、乙○○、
    辰○○、丙○○、巳○○、丁○○及追加被告庚○○未於言
    詞辯論期日到場，亦未提出書狀作何聲明陳述。上訴人申○
    ○、壬○○、丑○○、郭阿旺未於言詞辯論期日到場，惟據
    其於準備程序到場及上訴人寅○○均以：系爭房屋已因訴外
    人張進源、郭連科等2人於72年5月間拆除改建而滅失，伊自
    無從遷出、返還。縱認系爭房屋現仍存在，該房屋因伊祖父
    郭蕃薯向李龍洲承租同小段44地號土地（以下稱同小段44號
    土地）耕作，由李龍洲無償提供予郭家居住使用，現仍由寅
    ○○三代居住，寅○○並繼續承租同小段44號土地耕作，雖
    被上訴人繼承取得系爭房屋所有權及使用借貸之貸與人地位
    ，惟於寅○○與被上訴人間仍存有耕地租約之情形下，借貸
    目的仍未使用完畢，被上訴人仍不得請求返還。再退步言，
    依郭蕃薯與李龍洲於大正14年成立之小作契約可證，系爭房
    地郭蕃薯均有支付租金予李龍洲，非無償借用，所成立者係
    租賃關係，上訴人不得主張借用物返還請求權等語，資為抗
    辯。並上訴聲明：(一)原判決命上訴人遷讓返還及給付部分均
    廢棄。(二)上開廢棄部分，被上訴人在第一審之訴駁回。
三、查上訴人及追加被告之被繼承人郭蕃薯前向李龍洲承租同小
    段44號土地耕作，由李龍洲無償提供系爭房屋供郭蕃薯一家
    居住使用，郭蕃薯於61年4月15日死亡，上訴人及追加被告
    均為郭蕃薯之繼承人，李龍洲則於81年12月23日死亡，系爭
    房屋由被上訴人分割繼承，並於89年5月12日完成繼承登記
    等事實，為兩造所不爭，復有戶籍謄本、繼承系統表、建物
    登記簿謄本等件附卷可稽，堪信為真實。
四、被上訴人主張，系爭房屋之借用人已死亡，且依借貸目的亦
    已使用完畢，依民法第470條、第472條規定，上訴人及追加
    被告自應返還系爭房屋並給付相當租金之損害金等情，為上
    訴人所否認，並以前揭情詞置辯。經查：
  (一)依系爭房屋之登記簿謄本所示，該房屋建於民國前5年，面
    積135.21平方公尺，主要建材為「茅草、土角造」（見原審
    卷第305、306頁），惟依原審於95年8月22日會同臺北縣汐
    止地政事務所人員至現場勘驗並製作之複丈成果圖所示，現
    場建物共分為A加強磚造5平方公尺、B磚造79平方公尺、C木
    造鐵皮4平方公尺、D加強磚造64平方公尺、E空地91平方公
    尺、F磚造92平方公尺、G磚造18平方公尺、H廢墟34平方公
    尺、I磚造鐵皮32平方公尺等部分（見原審卷第64頁），被
    上訴人主張，系爭房屋之範圍為該圖之B、D、F部分，則總
    計已達235平方公尺，顯與上開登記面積不符。且該等部分
    屬磚造及加強磚造之建物，而非茅草、土角造房屋，參以上
    開登記之建物，依其登記建造年代迄今已有百年，如為茅草
    、土角造房屋，衡情當無法留存百年，再觀之被上訴人提出
    上開B、D、F部分之照片（見本院卷第164-168頁），僅見部
    分土造傾頹之牆垣（見本院卷第116頁），餘均無茅草、土
    角造建築，是現場現存之建物是否即為被上訴人主張，其父
    李龍洲借予郭蕃薯之房屋，已非無疑。
  (二)況按，使用借貸未定期限者，應依借貸之目的使用完畢時返
    還之，民法第470條第1項定有明文。所謂「依借貸之目的使
    用完畢時」，係指借用人因達成某目的而向出借人借用其物
    ，嗣後其目的已因而達成，無須再繼續使用者而言。如借用
    人之目的有繼續性，借用物一經返還，即妨害借用人目的之
    繼續時，即難謂借貸目的已經完畢。本件被上訴人自承，系
    爭房屋之出借，係其父李龍洲為體恤佃農郭蕃薯當時生活清
    苦，為幫助其能安身而將系爭房屋無償提供予佃農郭蕃薯一
    家住居使用，並未訂有使用期限。而兩造對郭蕃薯生前即承
    租系爭土地之鄰地即同小段44號土地耕作一節，並不爭執，
    徵諸日據時期，佃農多兼具有為地主負責照料土地之性質，
    且以當時之農業科技並不發達，除需有農舍作為置放農具、
    肥料、儲藏收割之稻穀，尚須有耕牛棲身之處所，更需有足
    夠之空地供作曬穀之場所，凡此均為利於耕作目的之達成。
    堪認系爭房屋之借貸係為使佃農郭蕃薯有一鄰近耕地即同小
    段44號土地之居所，以方便耕作為其目的，此目的於同小段
    44號土地租賃期間有其繼續性，應認於同小段44號土地租賃
    關係結束後，借貸目的始能謂完成。
  (三)查郭蕃薯於61年4月15日死亡後，上訴人寅○○申請變更承
    租人名義，繼續與李龍洲成立同小段44號土地耕地租約，嗣
    李龍洲於81年12月23日死亡，被上訴人戊○○與其他繼承人
    協議分割遺產，繼承系爭房屋及同小段44號土地，再與上訴
    人寅○○就同小段44號土地訂定耕地租約，有土地登記簿謄
    本及耕地私有耕地租約可證（見原審卷第56、261-263頁）
    ，並由上訴人寅○○使用系爭房屋迄今，而依李龍洲生前於
    72年6月14日所具陳情書記載：「竊民所有坐落臺北縣金山
    鄉西勢7鄰8號（整編前）的房屋（田寮）原為佃農承租人寅
    ○○耕作方便供其使用…」等語（見本院卷第57頁），另上
    訴人寅○○於89年10月4日出具予被上訴人之具結書，亦記
    載：「茲本佃農使用地主44-1地號（西勢小段）之建物應遵
    守雙方依法約定，不得違建或擴建，若有違建或擴建應負法
    律責任及負責自行無償拆除復原。」等語（見本院卷第85頁
    ），且該具結書之見證人李國昌亦於原審證稱，該具結書係
    由被上訴人戊○○之訴訟代理人己○○所書立，交由寅○○
    親自簽名等情（見原審卷第144頁）。堪認於郭蕃薯死亡後
    ，同小段44號土地由上訴人寅○○耕作，並變更其為承租人
    名義，李龍洲以相同之使用目的，同意繼續借用系爭房屋予
    上訴人寅○○，而被上訴人繼承李龍洲後，亦與上訴人寅○
    ○訂定同小段44號土地之耕地租約，並要求上訴人寅○○使
    用系爭房屋應遵守雙方依法約定，不得違建或擴建等，可見
    被上訴人之父李龍洲及被上訴人實已同意上訴人寅○○繼續
    依相同之耕作目的，使用系爭房屋，而本件同小段44號土地
    之租賃關係迄今仍存在，為兩造所不爭，則依前開說明，系
    爭房屋之借貸目的，尚難謂使用完畢。上訴人主張，被上訴
    人應返還借用物云云，即不可採。
五、綜上所述，借用人依系爭房屋之借用目的尚未使用完畢，被
    被上訴人依使用借貸法律關係，請求上訴人及追加被告應將
    系爭房屋遷讓返還被上訴人，自屬無據。其本於不當得利法
    律關係，請求上訴人及追加被告連帶給付被上訴人1,352元
    ，暨自95年7月7日起至遷讓返還系爭房屋之日止，按月連帶
    給付被上訴人225元，亦無理由，應予駁回。原審就上訴人
    部分判命上訴人遷讓返還房屋及給付損害金，並為假執行之
    宣告，尚有未洽。上訴意旨指摘原判決此部分不當，求予廢
    棄改判，為有理由。爰由本院將原判決此部分予以廢棄，改
    判如主文第2項所示。
六、據上論結，本件上訴為有理由，追加之訴為無理由。依民事
    訴訟法第450條、第78條、第463條、第385條第1項前段，判
    決如主文。
中    華    民    國    97    年    12    月    23    日
                    民事第十一庭
                        審判長法  官  鄭雅萍
                              法  官  徐福晉
                              法  官  詹文馨
正本係照原本作成。
不得上訴。
中    華    民    國    97    年    12    月    24    日
                              書記官  周淑靜


司法院資訊處製作；財團法人民間司法改革基金會備份。
